臺灣新竹地方法院刑事判決
111年度交訴字第76號
公  訴  人  臺灣新竹地方檢察署檢察官
被      告  徐振傑


上列被告因公共危險案件，經檢察官提起公訴（111年度偵字第2
955號），本院判決如下：
    主  文
徐振傑犯駕駛動力交通工具發生交通事故致人傷害逃逸罪，免刑
。
    事  實
徐振傑於民國111年1月13日上午8時6分許，駕駛1751-W2號自用
小貨車（下稱A車）沿新竹縣竹東鎮北興路東向內側車道行駛，
行經北興路與仁愛路交岔路口時，在其右方由謝雲煙騎乘之FG7-
352號普通重型機車（下稱B車）持續往左偏駛，並擦撞A車右後
側車斗而自摔倒地受傷（徐振傑所涉過失傷害部分，另經檢察官
為不起訴處分)。詎徐振傑已知發生交通事故，當已預見該事故
必然致人受傷，竟基於駕駛動力交通工具發生交通事故致人傷害
逃逸之犯意，未停車留待現場即繼續駕車離開現場而逃逸。
    理  由
（為利精簡，案內相關人於初次提及後將適度省略稱謂）
壹、證據能力部分：
    本案認定事實所引用之卷內被告以外之人於審判外之言詞或
    書面陳述，檢察官、被告徐振傑於本院準備程序時均同意其
    作為本案證據之證據能力（院卷第43-44頁），於辯論終結
    前亦未對該等證據之證據能力聲明異議（院卷第72-78頁）
    ，本院復審酌前揭陳述作成時之情況，並無違法取證之瑕疵
    ，亦認以之作為證據為適當，是本案有關被告以外之人於審
    判外之言詞或書面陳述等供述證據，依刑事訴訟法第159條
    之5規定，自均得為證據。
貳、實體部分：
一、訊據被告矢口否認有何上開事實欄所載之犯行，辯稱：我真
    的不知道有發生車禍等語（院卷第77頁）。經查：
  ㈠基礎事實：
　　被告於如上事實欄所載時間、地點，客觀上確有於駕駛A車
    過程中，經右側之證人謝雲煙騎乘B車持續往左偏駛而擦撞
    自摔倒地受傷，而事故發生後被告並未停車即繼續駕車離開
    現場等情，均據被告於本院審理中坦認在卷（院卷第47頁）
    ，且經謝雲煙於警詢及偵查中分別中證述明確（偵卷第10-1
    2、49頁），並有謝雲煙之臺北榮民總醫院新竹分院診斷證
    明書、道路交通事故調查報告表㈠㈡、道路交通事故現場圖、
    警方現場蒐證照片、事故後方車輛行車紀錄影像截圖（偵卷
    第13-31頁）、本院就上開行車紀錄影像及現場監視錄影之
    勘驗筆錄及附件截圖（院卷第44-47、51-55頁）等在卷可查
    。是此部分事實本即足堪認定。
  ㈡而就被告究竟是否知悉本案車禍事故之發生一事，被告雖執
    前詞置辯，然依本院就上開行車紀錄影像及現場監視錄影之
    勘驗筆錄及截圖（院卷第47、51-52、55頁），可知被告於
    謝雲煙身體及B車與A車碰撞後、仍與地面呈現約45度，亦即
    即將倒地而尚未倒地之時，A車後方煞車燈即已亮起、並於1
    秒後旋即熄滅而繼續向前行駛，故被告本即甚有係發覺與B
    車發生碰撞後，基於本能反應而踩下煞車之可能性；況依前
    揭勘驗結果及截圖，更可知於A車煞車燈亮起後，其右方之5
    59*-**號黑色自用小客車（詳卷，下稱C車）之煞車燈亦幾
    乎同步亮起，經本院函請警方查訪C車駕駛人後，於案發時
    駕駛C車之證人陳*富（詳卷）則於警詢中證稱：當時我有聽
    到碰撞聲所以回頭查看，看到一台機車倒在地上，旁邊躺一
    個人等語（院卷第63-64頁），考量陳*富尚且較被告年長不
    只10歲仍舊因碰撞聲響而發覺事故發生，顯見對包括被告在
    內之任何一般正常之汽車駕駛而言，本案事故發生時之碰撞
    聲響均在足以正常聽聞的範圍內，故被告空言辯稱不知發生
    車禍，顯屬臨訟卸責之詞，不足採信。依上所述，被告於事
    故發生時係因聽聞碰撞聲響始踩下煞車一事已堪認定，又一
    般正常情形下此等機車倒地之車禍事故其駕駛人均不可避免
    將受有或重或輕之傷勢，足認被告於本案案發時對於交通事
    故發生且將造成他人受傷一事均已有所認知無疑，其於此情
    形下仍繼續駕車離開現場而逃逸之所為，自應予依法論科。
二、法律適用：
  ㈠核被告所為，係犯刑法第185條之4第1項前段之駕駛動力交通
    工具發生交通事故致人傷害逃逸罪。又按「犯前項之罪，駕
    駛人於發生交通事故致人死傷係無過失者，減輕或免除其刑
    」，同條第2項定有明文，而本案經檢察官送交事故鑑定結
    果，認被告就本案車禍事故之發生並無肇事因素（偵卷第54
    頁），被告所涉過失傷害犯嫌，亦經檢察官以犯罪嫌疑不足
    為不起訴處分（偵卷第57-58頁），此等評價結果並經公訴
    檢察官於本院審理中再次確認無誤（院卷第42頁），是應認
    被告所為，本即符合上開刑法第185條之4第2項減輕或免除
    其刑之規定。
  ㈡本院認為被告應予免除其刑之理由：
　⒈現行刑法第185條之4業於110年5月30日起修正生效，修正前
    該條規定「駕駛動力交通工具『肇事』，致人…而逃逸…」，修
    正後刑法第185條之4第1項則規定「駕駛動力交通工具『發生
    交通事故』，致人…而逃逸…」，亦即此次修正其中一個主要
    重點，乃係將修正前之「肇事」修正為「發生交通事故」。
    而此部分修正之起因，係因司法院大法官釋字第777號解釋
    認為修正前規定關於「肇事」之用語究竟是否包含非因駕駛
    人過失所致事故之情形在內，並非一般人所得理解或預見，
    於此範圍內有違法律明確性原則而違憲。
　⒉而修正後規定固然將修正前之「肇事」修正為「發生交通事
    故」，以使法條用語文義得以包含非因駕駛人過失所致事故
    之情形在內，並將此情形下的逃逸行為，另設同條第2項之
    減輕或免除其刑規定，亦即賦予法院在無過失致死傷交通事
    故後逃逸之案件中，得依具體個案情節裁量係應僅減輕其刑
    （仍有刑罰），或直接免除其刑（無刑罰）。然而，此處發
    生的疑問則是，在無過失交通事故後逃逸之案件中，法院裁
    量應減輕或免除其刑是否有真正可以具體化、合理化的標準
    存在？此等疑問，本院認為首先應從探詢肇事/發生交通事
    故致死傷逃逸罪（下稱逃逸罪）目前在實務上被承認的保護
    法益（刑罰正當化基礎）來尋求解答。
　⒊最高法院110年度台上字第4675號刑事判決意旨表示：「…為
    保障事故發生後之交通公共安全、避免事端擴大，及為保護
    事故被害人之生命、身體安全，自須要求行為人留在現場，
    即時對現場為必要之處理、採取救護、救援被害人行動之義
    務，復鑑於有別於其他案件─交通事件證據消失迅速（通常
    交通事故現場跡證必須立刻清理）之特性，為釐清肇事責任
    之歸屬，確保交通事故參與者之民事求償權不致求償無門（
    惟基於不自證己罪原則，國家刑事追訴利益不在保障範圍）
    ，於此規範目的，亦可得出肇事者有在場，對在場被害人或
    執法人員不隱瞞身分之義務。…駕駛人於發生交通事故致人
    死傷時，應有在場之義務，…交通事故駕駛人依其在場義務
    ，應留置現場等待或協助救護，並確認被害人已經獲得救護
    ，或無隱瞞而讓被害人、執法人員或其他相關人員得以知悉
    其真實身分、或得被害人同意後始得離去。…」此為目前實
    務上對於逃逸罪保護法益較為完整之說明（其中粗體、下橫
    線均為本院所加）。然而，逃逸罪的法益如果必須如此「多
    元而完整」始能得其全貌，事實上無非透露出另一種解釋面
    向，亦即逃逸罪的保護法益至今仍然相當模糊。詳言之，依
    上開最高法院見解，逃逸罪賦予行為人在場義務的正當性基
    礎（保護法益）包括：①保障事故之交通公共安全、及②保護
    事故被害人之生命身體安全、及③釐清肇事責任之歸屬以確
    保民事求償權，故邏輯上而言，在具體個案中①及②及③本應
    同等關鍵而不可偏重其一。但該見解後續則舉⑴留置現場等
    待或協助救護並確認被害人已經獲得救護、或⑵無隱瞞而讓
    被害人、執法人員或其他相關人員得以知悉其真實身分、或
    ⑶得被害人同意，以上符合其一即可解免行為人之在場義務
    。至此，不禁要懷疑的是，如果上開①及②及③同等重要而均
    屬逃逸罪的正當性基礎，而⑴或⑵或⑶等排除事由之其中任何
    一者概念上又無法完整確保①及②及③等基礎均受保障，為何
    上開見解卻又允許在個案中僅存在⑴或⑵或⑶等事由即足以排
    除行為人的在場義務？而此等在場義務的基礎/排除間產生
    落差的疑慮，實際上正是逃逸罪長久以來之所以在學說上迭
    生爭議的關鍵所在。
　⒋關於上開實務上對於逃逸罪保護法益的模糊問題，釋字第777
    號解釋理由書之末段，曾試圖對未來的修法提出細緻化構成
    要件、特定化作為義務、因應作為義務差別化法律效果等具
    體立法方向，其謂：
　「…三、併予檢討部分
　　為因應交通工具與時俱進之發展，並兼顧現代社會生活型態
    、人民運用交通工具之狀況及整體法律制度之體系正義，相
    關機關允宜通盤檢討102年系爭規定之要件及效果，俾使人
    民足以預見其行為是否構成犯罪，並使其所受之刑罰更符合
    憲法罪刑相當原則。例如：㈠關於構成要件部分，就行為與
    事故之發生間有因果關係之駕駛人，明定其主觀責任要件，
    亦即，除肇事者有過失外，是否排除故意或包括無過失之情
    形。倘立法政策欲包括駕駛人無過失之情形，有關機關併應
    廣為宣導，建立全民於交通事故發生時，共同參與維護道路
    交通安全及救護死傷者之共識。㈡關於停留現場之作為義務
    部分，參酌所欲保護之法益，訂定發生事故後之作為義務範
    圍，例如應停留在現場，並應通知警察機關處理、協助傷者
    就醫、對事故現場為必要之處置、向傷者或警察等有關機關
    表明身分等。㈢關於法律效果部分，依違反作為義務之情節
    輕重及對法益侵害之程度等不同情形，訂定不同刑度之處罰
    ，以符憲法罪刑相當原則。併予敘明。」
　　然而，雖於修法過程中，曾有針對「逃逸」要件及「非逃逸
    」的內涵試圖進行完整修正的黨團提案（立法院公報第110
    卷第68期委員會紀錄第43、75-76頁），但其後之修法結果
    終究對此等建議未予置理，美其名委由實務繼續發展，實際
    上僅是以治標為出發點，將受違憲宣告之「肇事」用語遭指
    摘違反明確性原則部分如上修正為「發生交通事故」，及就
    遭指摘不符罪刑相當原則部分區分事故「致死/重傷」、「
    傷害」之法律效果，並增訂上開「行為人無過失」的減免其
    刑規定。換言之，正因為從88年逃逸罪入法以來，該罪之保
    護法益及「逃逸」要件的內涵始終模糊，司法實務除了盡力
    抵抗「致死傷」要件成為客觀處罰要件以避免成罪範圍無限
    擴張之外，幾乎沒有任何可以對「逃逸」要件取得共識的限
    縮解釋空間；但修法結果明知如此，仍然只基於罪名得以繼
    續存在、免於因遭違憲指摘產生處罰空窗期導致民怨的消極
    心態進行上開修法，至於真正可能使法益模糊問題間接獲得
    解決的細緻化構成要件、特定化作為義務、因應作為義務差
    別化法律效果等大法官所具體建議的方向，新法可謂是眼睜
    睜地讓逃逸罪入法以來絕無僅有的治本修法契機就這麼逝去
    而毫無建樹。
　⒌承此，本院認為在新法放任逃逸罪保護法益模糊狀態持續的
    前提下，縱使同意在行為人對事故發生有過失時，暫且忽略
    此等模糊性而依上開最高法院見解進行法律適用；但正因為
    刑罰之裁量係要求司法機關從「結論視角」加以進行，故在
    行為人就交通事故發生的結論上係「無過失」時，結論視角
    的觀察結果無非是行為人不應負擔任何民事賠償責任，故首
    先前揭正當性基礎③之「確保民事求償權」部分，即不足作
    為行為人違反在場義務的實質非難基礎。此外，又因為前揭
    正當性基礎①②「保障事故之交通公共安全、保護事故被害人
    之生命身體安全」部分，對於無過失行為人而言，其在場義
    務雖然在形式上乃實定法所賦予，但在本質上無非屬於道德
    層面的問題（若事故非因其過失所致，其地位理應與旁觀者
    無異，甚至可能更因而受有損失），那麼縱使行為人確實違
    反了此等法律形式上的在場義務而成立犯罪，但既然只是本
    質上的道德層面義務違反，那麼在法律授權的裁量範圍上，
    其法律責任當然應以免除其刑為原則，減輕其刑為例外，並
    且應該只有在極其特殊的情形下才能承認此等例外裁量的合
    法性，至於否認犯罪、未與（形式上）被害人或其家屬達成
    和解、被害人死傷嚴重程度等刑事案件中的通常情節，本院
    認為均不足以作為此等例外裁量的合理依據。
  ⒍依上所述，本院具體審酌本案與刑法第57條相適合之各項量
    刑因子後，認為在本案中並無任何足以作為例外對被告裁量
    應僅予以減輕其刑的特殊事由存在，自無再對被告課以刑責
    的必要，爰依刑法第185條之4第2項規定，免除其刑。
據上論斷，應依刑事訴訟法第299條第1項前段，判決如主文。
本案經檢察官張瑞玲提起公訴，由檢察官邱宇謙到庭執行職務。
中　　華　　民　　國　　111 　年　　8 　　月　　16　　日
                  刑事第九庭  審判長法　官  黃沛文
                                    法  官  蔡玉琪
                                    法  官  李建慶
以上正本證明與原本無異。
如不服本判決應於收受本判決後20日內向本院提出上訴書狀，上
訴書狀應敘述具體理由。上訴書狀未敘述上訴理由者，應於上訴
期間屆滿後20日內補提理由書狀於本院(均須按他造當事人之人
數附繕本 )「切勿逕送上級法院」。 
中　　華　　民　　國　　111 　年　　8 　　月　　16　　日
                                    書記官  林欣緣

附錄本判決論罪法條：
中華民國刑法第185條之4
駕駛動力交通工具發生交通事故，致人傷害而逃逸者，處6月以
上5年以下有期徒刑；致人於死或重傷而逃逸者，處1年以上7年
以下有期徒刑。
犯前項之罪，駕駛人於發生交通事故致人死傷係無過失者，減輕
或免除其刑。